臺灣高等法院高雄分院刑事判決　　　　96年度上訴字第1515號
上　訴　人　臺灣高雄地方法院檢察署檢察官
被　　　告　甲○○
　　　　　　　　　　（另案在台灣高雄第二監獄執行中）
上列上訴人因被告違反毒品危害防制條例案件，不服臺灣高雄地
方法院96年度訴字第1109號中華民國96年5 月31日第一審判決（
起訴案號：臺灣高雄地方法院檢察署96年度毒偵字第2109號），
提起上訴，本院判決如下：
     主  文
上訴駁回。
     理  由
一、公訴意旨略以：甲○○前因施用毒品案件，於民國92年3 月
    7 日經觀察、勒戒執行完畢釋放後，又於95年11月21日下午
    5 時回溯96小時內，施用第一級毒品海洛因及第二級毒品甲
    基安非他命，經警採其尿液送驗後查獲。因認甲○○涉犯毒
    品危害防制條例第10條第1 項之施用第一級毒品海洛因罪嫌
    及同條第2 項之施用第二級毒品甲基安非他命罪嫌云云。
二、按案件曾經判決確定者，應諭知免訴之判決，刑事訴訟法第
    302 條第1 款定有明文。又訴訟上所謂1 事不再理之原則，
    關於實質上1 罪或裁判上1 罪，亦均有其適用（最高法院60
    年臺非字第77號判例足參）。次按，刑事訴訟法第302 條第
    1 款規定，案件曾經判決確定者，應為免訴之判決，係以同
    一案件，已經法院為實體上之確定判決，該被告應否受刑事
    制裁，既因前次判決而確定，不能更為其他有罪或無罪之實
    體上裁判。此項原則，關於實質上1 罪或裁判上1 罪，其一
    部事實已經判決確定者，對於構成1 罪之其他部分，固亦均
    應適用。但此種事實係因審判不可分之關係在審理事實之法
    院，就全部犯罪事實，依刑事訴訟法第267 條規定，本應予
    以審判，故其確定判決之既判力自應及於全部之犯罪事實。
    惟若在最後審理事實法院宣示判決後始行發生之事實，既非
    該法院所得審判，即為該案判決之既判力所不能及。是既判
    力對於時間效力之範圍應以最後審理事實法院之宣示判決日
    為判斷之標準（最高法院82年刑事庭會議決議意旨參照）。
    再按判決應宣示之，但不經言詞辯論之判決，不在此限，刑
    事訴訟法第224 條第1 項定有明文。又裁判製作裁判書者，
    除有特別規定外，應以正本送達於當事人、代理人、辯護人
    及其他受裁判之人，同法第227 條第1 項亦有明定。是裁判
    如經宣示者，於宣示時對外發生效力；如未經宣示、公告時
    ，則於該裁判送達於當事人、代理人、辯護人或其他受裁判
    之人時，始對外發生裁判之效力。而經宣示之判決，於最後
    審理事實法院宣示判決後始行發生之事實，既非該法院所得
    審判，即為該案判決之既判力所不及，其既判力對於時間效
    力之範圍，固應以最後審理事實法院之宣示判決日為判斷之
    標準，因而經宣示得上訴於高等法院之第一審刑事判決，如
    未據上訴，其既判力之時點，固應至宣判之日。惟若第一審
    之判決，因未經言詞辯論，而未宣示及對外公告，嗣該判決
    送達後，因未上訴而確定，該判決因未經宣示及公告，應以
    其正本最先送達於當事人之時，對外發生效力，而以之為該
    判決確定既判力範圍之時點，最高法院90年度台非字第243
    判決意旨參照。
三、又按刑事法若干犯行之行為態樣，本質上原具有反覆、延續
    實行之特徵，立法時既予特別概括犯意，在密切接近一定時
    、地持續實行之複次行為，倘依社會通念，於客觀上認為符
    合一個反覆、延續性之行為觀念者，於刑法評價上，即應成
    立1 罪；學理上所稱「集合犯」之職業性、營業性或收集性
    等具有重複特質之犯罪均屬之。而毒品危害防制條例所稱之
    毒品，指具有成癮性、濫用性及對社會危害性之麻醉藥品與
    其製品及影響精神物質與其製品，此觀該條例第2 條第1 項
    規定甚明。且該條例所規定之施用第一級毒品、施用第二級
    毒品犯行，因鑑於施用毒品者，大多具有「成癮性」，為貫
    徹社會防製毒品之期盼，對施用毒品者，有施以「斷癮」之
    必要，乃就施用毒品行為，先為生理治療及心理復健之保安
    處遇，因而以令入勒戒處所觀察、勒戒方式，戒除其身癮，
    若仍無法戒除，有繼續施用毒品之傾向，再令入戒治處所施
    以強制戒治，以戒除其心癮，倘上開保安處遇猶無法收其遮
    斷毒癮之實效，方以刑罰追訴處罰，此為毒品危害防制條例
    第20、23條所明定，足見施用第一級毒品罪及施用第二級毒
    品罪，本即預定其因成癮而有反覆實行施用毒品之性質，於
    刑法評價上，即得以集合犯論以1 罪（最高法院96年度台上
    字第1802號判決意旨參照）。
四、經查：被告甲○○於95年9 月10日中午，在高雄縣大寮鄉○
    ○街12 3號住處施用第二級毒品甲基安非他命1 次；復於同
    年月11日中午，在同址住處施用第一級毒品海洛因1 次，而
    涉係犯毒品危害防制條例第10條第1 項施用第一級毒品罪及
    同條第2 項施用第二級毒品罪，經臺灣高雄地方法院檢察署
    檢察官以95年度毒偵字第7567號提起公訴，業經原審法院於
    96年2 月6 日以95年度訴字第3929號判處應執行有期徒刑1
    年（施用第一級毒品部分判處有期徒刑8 月，施用第二級毒
    品部分判處有期徒刑6 月），於96年3 月21日確定，此有95
    年度訴字第3929號判決書及台灣高等法院被告前案紀錄表等
    資料在卷可查。是依前揭說明，該確定判決係於96年3 月21
    日對外發生效力，並以之為既判力範圍之時點。準此，本件
    被告被訴於95年11月21日17時回溯24小時之某時許施用第一
    級毒品海洛因及第二級毒品安非他命各1 次之犯罪事實均係
    在前述案件既判力時點即96年2 月6 日範圍內，且被告於原
    審法院審理中亦自承約每隔2 天施用1 次（見原審法院卷第
    86頁），另參酌被告前有多次毒品前科，數度查獲施用毒品
    犯行，足見其施用毒品顯然出於反覆、延續施用之單一行為
    決意至明，係屬實質上1 罪之集合犯，而為同1 案件。該同
    1 犯罪事實，其犯罪時點亦復為前案最後審理事實法院之宣
    示判決日之前，其中1 部事實業經判決確定者，對於構成1
    罪之其他部分，亦均應適用。是本於審判不可分之原則，自
    為前案確定判決之既判力效力所及，揆諸上開說明，自應就
    被告被訴施用第一級毒品及第二級毒品犯行，逕為諭知免訴
    之判決。
五、原審因而為本件免訴之判決，核無不合。檢察官上訴意旨，
    以本件起訴之案件，與原審法院95年度訴字第3929號案件，
    並無集合犯之實質上1 罪關係，應分論併罰云云，指摘原判
    決不當，為無理由。至檢察官上訴意旨另稱：移送原審併辦
    案號部分（96年度毒偵字第2948號），原審亦應併予審酌云
    云，惟本案既應判決免訴，而免訴判決係程序上之判決，法
    院已無權再就實體上予以審酌，移送原審併辦部分，既非起
    訴或追加起訴，並無訴訟繫屬關係，法院亦無從再予審究，
    原審法院因而就此部分退回檢察官另為適法之處理，亦無不
    合，檢察官指摘原判決此部分不當，亦無理由。應予駁回，
    並不經言詞辯論為之。
據上論結，應依刑事訴訟法第368 條、第372 條，判決如主文。
中　　華　　民　　國　　96　　年　　8 　　月　　2　　日
                  刑事第五庭    審判長法  官  曾永宗
                                      法  官  王伯文
                                      法  官  任森銓
以上正本證明與原本無異。
施用第一級毒品部分，檢察官如不服本判決，應於判決送達後10
日內向本院提出上訴狀，其未敘述理由者並應於提出上訴狀後10
日內向本院補提理由書（應附繕本）。
施用第二級毒品部分不得上訴。
中　　華　　民　　國　　96　　年　　8 　　月　　2 　　日
　　　　　　　　　　　　　　　　　　　書記官  廖素珍
